【裁判字號】    95,訴,102
【裁判日期】    950914
【裁判案由】    侵權行為損害賠償
【裁判全文】
臺灣宜蘭地方法院民事判決               95年度訴字第102號
原      告  乙○○
訴訟代理人  郭美春律師
複代理人    甲○○
訴訟代理人  李蒼棟律師
被      告  丙○○
當事人間侵權行為損害賠償事件，本院於民國95年8月24日言詞
辯論終結，判決如下：
    主      文
被告應給付原告新台幣貳佰捌拾壹萬玖仟伍佰玖拾肆元，及自民
國九十五年二月二十三日起至清償日止按年息百分之五計算之利
息。
原告其餘之訴駁回。
訴訟費用由被告負擔三０分之十七；餘由原告負擔。
本判決於原告以新台幣玖拾肆萬元或同額之無記名可轉讓定期存
單供擔保後，得假執行。
原告其餘假執行之聲請均駁回。
    事實及理由
一、原告起訴主張：
  (一)被告於民國94年4 月16日上午10時45分許，將所駕駛車牌號
    碼IN-1520 號自小客車停靠在宜蘭縣宜蘭市○○路文化中心
    路邊（東往西），向外開啟車門時，本應注意汽車停車向外
    開啟車門時，應注意車輛，並讓其先行，而依當時情況，並
    無不能注意之情事，竟疏未注意，貿然開啟車門，適原告駕
    駛車牌號碼NP6-039 號機車自左後駛至，被告所駕駛之上開
    自小客車駕駛座車門邊擦撞原告所騎之機車，造成原告人車
    倒地，受有右踝開放性骨折及大片皮膚組損及部分神經功能
    受損之傷害。被告之行為經檢察官提起公訴後，並經鈞院判
    刑確定，被告對於系爭車禍之發生自有過失。
  (二)被告對於本件車禍之發生係有過失乙節，已經刑事判決認定
    在案，且為被告所不爭執。被告雖辯稱原告因於所騎乘之機
    車踏板上附載物品，致雙膝外張超出機車擋泥板，而撞及被
    告所駕汽車之車門，亦與有過失云云。然原告否認有雙膝外
    張超出機車擋泥板之情事，且於雙膝外張時，足踝部位相對
    會內縮，於此情形下，與被告車門撞擊者應為原告之右膝，
    惟本件原告所受傷害乃為足踝部分，右膝則未受傷，亦徵被
    告所辯與事實及證據資料不符。
  (三)被告對於系爭車禍之發生既有過失，自應負損害賠償責任。
    原告因本件車禍支出醫療費用新台幣（下同）395,235元、
    支出醫材等費用6,133元，及看護費用104,000元，共計增加
    生活上之支出505,368 元。另原告因本件車禍致右踝關節僵
    直，已屬勞工保險條例第53條附表之第9 級殘廢，喪失勞動
    能力程度為53.83 ％，算至強制退休年齡及原告原領每月薪
    資17,781元計算，原告受有2,483,916 元之減少勞動能力之
    損害。又原告因此次車禍致殘，身心飽受煎熬，家庭亦遭牽
    累，爰請求2,000,000元之精神慰撫金。以上合計4,989,284
    元。
  (四)被告雖抗辯原告有整整10天怠於回診換藥致病情惡化之事實
    ，惟細鐸原告所提之醫療單據可知，原告於94年5月2日自蘭
    陽仁愛醫院出院後，迄於同年月11日至宜蘭醫院住院治療期
    間，曾連續於同年月4、5、6 日至醫院回診，並無被告所稱
    怠於回診換藥之情事，且此事亦經醫院函覆鈞院甚詳，故被
    告此部分之抗辯，亦不可採。
  (五)為此爰依侵權行為之法律關係，聲明請求：被告應給付原告
    4, 989,284元，及自辯論意旨狀繕本送達被告之翌日起至清
    償日止按年息百分之五計算之利息。原告並願以現金或等額
    之無記名可轉讓定期存單供擔保，請准宣告假執行。
二、被告答辯之意旨：
  (一)被告固不否認確有貿然開啟車門致撞及原告所騎乘機車之過
    失行為，然當時原告於所騎乘之機車腳踏板上放置大型紙箱
    ，內載東西甚多，其前腿無處擺放，致雙膝外張超出所騎乘
    之機車，且原告於當時已知被告開啟車門，故機車閃避，惟
    忘了自己雙膝外張因而雙膝撞上被告之車門，造成本件傷害
    事故，此由車禍當時之照片及原告之機車並未受損之事實，
    即可明知。故原告對於本件車禍之發生顯然與有過失，且應
    負較大之責任。
  (二)再者，原告於94年4 月16日發生車禍後即至財團法院蘭陽仁
    愛醫院（以下均稱蘭陽仁愛醫院）住院治療，並於同年5 月
    2日出院，然竟故意自94年5月2日迄至同年5月11日止，有10
    日不換藥，導致傷口發生感染，於94年5 月11日再至行政院
    衛生署宜蘭醫院（以下簡稱宜蘭醫院）就醫時，經診斷傷勢
    惡化，因而再轉至行政院國軍退除役官兵輔導委員會台北榮
    民總醫院（以下簡稱台北榮民總醫院）治療。是原告對於其
    傷勢加重需負大部分之責任，不可歸咎於被告。
  (三)至於原告所請求之醫藥費，有部分收據重複，其另行至振芳
    藥局及全德中藥房購買醫材或中藥部分，均是在原告住院期
    間所為，亦非基於醫生允許，自難取信於人。另原告提出之
    殘障手冊則係在發生車禍後所取得，當時治療尚未終止，故
    無法以此認定原告所受傷害已達喪失勞動能力之地步。此外
    ，被告已年近65歲，無任何收入，自車禍發生後數次至醫院
    探望原告，已盡道義上之責任，復已陸續支付給付 275,000
    元，但原告獅子大開口提出浩大金額，致兩人無法達成和解
    ，並非被告不願意賠償，亦無任何卸責之行為。
  (四)為此答辯聲明請求：駁回原告之訴及假執行之聲請。
三、兩造不爭執之事實：
  (一)被告於94年4 月16日上午10時45分許，將所駕駛之車牌號碼
    IN-1520 號自小客車停靠在宜蘭縣宜蘭市○○路文化中心路
    邊（東往西），向外開啟車門時，本應注意汽車停車向外開
    啟車門時，應注意車輛，並讓其先行，而依當時情況，並無
    不能注意之情事，竟疏未注意，貿然開啟車門，適原告駕駛
    車牌號碼NP6-039 號機車自左後駛至，致被告所駕駛之上開
    自小客車駕駛座車門邊擦撞原告所騎之上開機車，造成原告
    人、車倒地，受有右踝開放性骨折及大片皮膚組損及部分神
    經功能受損之傷害。被告上揭行為業已違反交通道路安全規
    則第112條第1項第15款「汽車停車向外開啟車門時，應注意
    車輛，並讓其先行」之規定，且與原告所受上述傷害間，具
    相當因果關係，是其過失傷害之行為洵堪認定，案經臺灣宜
    蘭地方法院檢察署以95年度偵字第358 號提起公訴後，並經
    本院宜蘭簡易庭95年度宜交簡字第11號、本院刑事庭95年度
    交簡上字第11號判決被告因過失傷害人，處有期徒刑3 月並
    得易科罰金確定等事實，已有上揭過失傷害之偵查暨刑事卷
    宗可稽，復為兩造所不爭執，堪認為實在。
  (二)原告因車禍受傷後，自94年5月20日起至94年7月10日止之治
    療期間，因日常生活無法自理，曾聘請第三人游芝瑄看護照
    顧，共計支出看護費用104,000 元；另被告自車禍發生後迄
    今則已給付原告275,000 元等情，業經兩造分別提出收據為
     證（附民卷第60、79-81頁），復為兩造所不爭執（見卷第
     15、166頁），亦可信為真正。
四、本件之爭點及法院之判斷：
    被告因過失不法侵害原告之身體乙節，既經認定，從而原告
    依據民法第184條第1項前段之規定訴請被告負損害賠償責任
    ，顯屬有據。惟因被告另抗辯原告就系爭車禍之發生與損害
    之擴大與有過失，暨原告所請求之金額，除看護費用不予爭
    執外，其餘部分則屬過高等語，是經兩造整理後，確認本件
    應審酌之爭點厥為：(一)原告就本件車禍事故是否與有過失？
    (二)除被告已經不爭執的看護費外，原告請求其餘各項費用是
    否合理適當？（參卷第28頁）茲就上開爭點判斷如下：
  (一)爭點一、原告就本件車禍事故是否與有過失：
  1.經查，被告雖抗辯原告對於本件車禍事故與有過失。惟按「
    機器腳踏車附載人員或物品，應依左列規定：一、載物者，
    輕型不得超過50公斤，重型不得超過80公斤，高度不得超過
    駕駛人肩部，寬度不得超過把手外緣10公分，長度自座位後
    部起不得向前超伸，伸出車尾部分，自後輪軸起不得超過半
    公尺。」道路交通安全規定第88條第1項第1款定有明文。本
    件原告固不否認有將紙箱放置在所騎重型機車之前踏板上，
    然原告所擺放之紙箱重量約有2 公斤，紙箱大小並未超過腳
    踏板之寬度乙節，已有車禍現場所攝之照片及警詢筆錄可稽
    （參見上述偵查卷所附之警詢卷宗第5、14、17 頁），顯無
    逾越「重型不得超過80公斤」、「寬度不得超過把手外緣10
    公分」之規定，縱其因機車腳踏板擺放紙箱，導致雙腳外張
    ，亦難認有何違規情事。再者，被告於上揭時地，係因違反
    交通道路安全規則第112條第1項第15款「汽車停車向外開啟
    車門時，應注意車輛，並讓其先行」之規定，致使原告所騎
    乘之機車撞及被告所駕之自小客車門邊，造成人、車倒地而
    受有傷害，此已於前述，是被告所違反者乃未依規定禮讓原
    告之機車先行即貿然開啟駕駛座車門，而非係未注意其車與
    原告機車間之距離，故不論原告是否因機車腳踏板放置紙箱
    致雙膝外張，造成其與被告開啟車門之距離接近，均對被告
    違反未禮讓原告機車先行之過失行為不生影響，要與本件車
    禍之發生並無一定之關聯，難認原告有何過失。此外，本件
    經送台灣省基宜區車輛行車事故鑑定委員會鑑定結果，亦認
    「原告駕駛重機車無肇事因素」，有該委員會鑑定意見書在
    卷可參（參警詢卷第22-23頁 ）。從而被告辯稱原告對於車
    禍之發生與有過失云云，尚無可採。
  2.再查，被告雖又抗辯原告至蘭陽仁愛醫院出院後，怠於回診
    換藥，對傷勢之惡化亦有過失等語。惟原告於94年4月16 日
    發生車禍當日，隨即至蘭陽仁愛醫院住院治療，迄至94 年5
    月2日出院後，於同年5月3日、4日、5日、6日均再至該醫院
    回診，迄同年5 月11日又轉至宜蘭醫院門診治療，並於同年
    月16日至台北榮民總醫院住院治療之事實，已有原告提出之
    醫療費用明細暨收據可稽（見附民卷宗第46-49 頁），原告
    顯無怠於治療之情事。且經本院向宜蘭醫院查詢後，該醫院
    業已表示：「病患乙○○於94年5 月11日至本院門診初診，
    其就診時，右下肢部分已出現皮膚及管組織壞死合併骨髓炎
    之情形，故轉院至台北榮總行清創及皮瓣移植、皮膚移植等
    多次手術，94年8 月由台北榮總出院後，因傷口仍有分泌物
    及空腔至本院住院治療。故其先前車禍所受傷害部分，確有
    加重及併發症，但非病患怠於治療之故。病患已善盡其求醫
    之責，但皮膚壞死非病患所得控制之事。」等語（參見卷第
    97頁），顯見原告所受之車禍傷勢雖有加重及產生併發症之
    情形，但並非原告怠於治療之故，故被告前揭抗辯，自非可
    取。
  (二)爭點二、除被告已經不爭執的看護費外，原告請求其餘各項
    費用是否合理適當：
  1.醫藥費部分：查原告於94年4 月16日因系爭車禍，造成右側
    遠端脛腓骨開放性粉碎性骨折，隨即至蘭陽仁愛醫院急診暨
    住院治療，94年5 月11日再至宜蘭醫院門診，經該醫院轉介
    後，於同年月16日再至台北榮民總醫院住院接受患部傷口清
    創手術、局部組織皮瓣重建手術及皮膚移植手術，迄至94年
    7月14日出院後，除接受後續門診追蹤外，於該年8月因傷口
    仍有分泌物及空腔再返回宜蘭醫院住院治療，期間原告於上
    揭三家醫院共計自行負擔醫療費用372,189元（ 含蘭陽仁愛
    醫院23,925元、台北榮民總醫院195,556 元、宜蘭醫院152,
    708 元），此有蘭陽仁愛醫院95年7月20日仁醫字第95138號
    函、台北榮民總醫院95年8月2日北總企字第0950014671號函
    文、宜蘭醫院95年8月1日95宜醫歷字第0950004189號函文，
    及上揭三份函文所檢附之病歷資料、就醫摘要、醫療費用明
    細表在卷足憑（參卷第39-125頁）；且細鐸前述函文內容暨
    所附病歷資料，可徵原告因前述治療所自行負擔之醫藥費，
    均屬醫療上所需之必要費用，原告於此範圍請求被告賠償，
    洵屬正當。至原告另請求於全德中藥行自行購買中藥所支出
    之費用12,000元，及自行購買醫材花費6,13 3元部分，因審
    酌原告購買中藥及醫材之時間，均仍在前述三家醫院住院或
    門診治療，且醫院既已提供藥品及醫材，自難認原告另行購
    買中藥或醫材之支出係屬必要，或係基於醫囑所為，從而原
    告此部分之支出，自無從准許。
  2.喪失勞動能力之損失：
  (1)查原告為67年6月5日出生，此有戶籍謄本供參（ 見卷第152
    頁），於發生事故時年僅26歲，原任職於弘電電子工業股份
    有限公司，車禍前5個月實領之平均薪資為17,54 9元，有前
    揭公司93年11月至94年3月之薪資單可按（卷附民卷宗第67-
    69頁），是其顯具勞動能力。又原告因被告之傷害行為，受
    有右踝開放性骨折及大片皮膚組損及部分神經功能受損等傷
    害，雖經治療，該障害已無完全回復之可能等情，已有宜蘭
    醫院95年8月1日95宜醫字第0950004189號函檢附病患就醫摘
    要回覆單稱「病患後續於本院治療約半年。半年之間骨未癒
    合處仍未見其癒合且右踝仍維持僵硬之情形。一般骨折治療
    一年後若未見進展則認為是治療終止，遺留顯著障害。比例
    應屬『喪失機能』等級第九級」等語，而原告於95年7 月21
    日經該醫院進行鑑定結果則為「目前右踝關節僵硬仍屬喪失
    機能等級」（參見卷第97、98頁），按「勞工保險殘廢給付
    標準表」所示，係屬殘廢等級第九級之「一下肢三大關節中
    ，有一大關節喪失機能」，依「各殘廢等級喪失或減少勞動
    能力比率表」，喪失勞動能力程度為53.83 ﹪。執此，原告
    主張其因本次車禍致已終身減少勞動能力，堪認可採。
  (2)是依前開標準計算，原告為67年6月5日出生，自本件事件發
    生之94年4 月16日起，至其年滿60歲（即勞動基準法第54條
    第1項所規定之強制退休年齡）之前一日即127年6月4日止，
    原告尚得工作之時間為33年1 月20日，經換算為397.67個月
    。再考量原告此部分之請求係屬月薪所得，爰採用月別單利
    5/12﹪複式霍夫曼係數表計算扣除中間利息（第一個月不扣
    除中間利息），從而原告所受減少勞動能力之損害額應為2,
    218, 405元〔計算式：[17549*234.00000000（此為397月之
    霍夫曼係數）+17549*0.67001*（234.00000000-000.000000
    00）]=0 000000（小數點以下四捨五入），4,121,132元 ×
    減少勞動能力程度53.83﹪＝2,218,405元（小數點以下四捨
    五入）〕，超過此數額，即非有據。
  3.非財產上之損害：按不法侵害他人之身體、健康，被害人雖
    非財產上之損害，亦得請求賠償相當之金額，民法第195 條
    第一項定有明文。本件原告因被告過失傷害之行為，受有右
    踝開放性骨折及大片皮膚組損及部分神經功能受損等傷害，
    是其主張精神上受有極大痛苦，並請求被告給付非財產上損
    害，核屬正當。是查，原告67年6月5日生，未婚，於車禍前
    任職於弘電電子工業股份有限公司，94年度綜合所得稅之所
    得申報額為96,774元，名下無不動產，僅有一部汽車，其因
    此次事故所受之骨折傷害，經治療後，已無法完全回復，對
    於日後工作選擇與婚姻皆生影響；被告則為30年8 月12日生
    ，於車禍發生時年約63歲，已婚，業已退休無業，平時受其
    子扶養，94年度之申報之所得總額為68,427元，名下尚有數
    筆不動產及汽車等事實，已分據兩造陳明，並有薪資單、戶
    籍謄本、財產歸屬清單等件為證，復有稅務電子閘門財產所
    得調件明細表可憑（詳卷152-155頁、第159-162頁），從而
    考量兩造身分、地位、經濟狀況、原告受傷程度、被告之過
    失態樣暨情節，及斟酌原告於車禍發生後業已陸續支付原告
    275,000 元，復多次至醫院探望原告，並表示要與原告和解
    等情狀，認原告請求200 萬元之非財產上損害，殊嫌過高，
    應予核減為40萬元，方屬公允，逾此部分所為之請求，即屬
    無據。
  (三)承上爭點之判斷結果，除被告本不爭執之看護費用 104,000
    元外，再加計原告另得請求之醫療費用372,189 元、減少勞
    動能力之損失2,218,405元、精神慰撫金400,000元，復扣除
    被告業已支付予原告之金額275,000 元，本件原告自得請求
    被告賠償2,819,594元。
五、綜前所述，本件原告依侵權行為之法律關係，訴請被告給付
    2,819,594元，及起訴狀繕本送達被告之翌日即95年2月23日
    起（見附民卷第83頁）迄至清償日止按年息百分之五計算之
    利息，為有理由，應予准許，逾此範圍所為請求，洵非有據
    ，應予駁回。
六、假執行之宣告：原告陳明願供擔保，聲請宣告假執行，經核
    其勝訴部份，核無不合，爰酌定相當之擔保金額宣告之；其
    餘假執行之聲請，因訴之駁回而失所附麗，不予准許。
七、本件事證已臻明確，兩造其餘攻擊防禦方法與舉證，核與判
    決基礎無影響，爰不逐一論述，附此敘明。
八、裁判費負擔之依據：依民事訴訟法第79條。
中    華    民    國    95    年    9     月    14    日
                  臺灣宜蘭地方法院民事庭
                      法  官  邱景芬
正本與原本無異。
如不服本判決應於判決送達後20日內提出上訴狀（須附繕本）。
中    華    民    國    95    年    9     月    15    日
                      書記官  邱美龍


司法院資訊處製作；財團法人民間司法改革基金會備份。
